【裁判字號】    95,訴,185
【裁判日期】    951031
【裁判案由】    洗錢防制法
【裁判全文】
臺灣士林地方法院刑事判決               95年度訴字第185號
公  訴  人  臺灣士林地方法院檢察署檢察官
被      告  甲○○
上列被告因洗錢防制法案件，經檢察官提起公訴（95年度偵字第
570 號），及移送併案審理（臺灣士林地方法院檢察署95年度偵
字第3729號、臺灣台北地方法院檢察署95年度偵字第3937號、61
44號、臺灣台中地方法院檢察署95年度偵字第9966號、臺灣台南
地方法院檢察署95年度偵字第1302號、6551號、臺灣板橋地方法
院檢察署95年度偵字第10504 號），被告於本院準備程序中就被
訴之事實為有罪之陳述，經本院合議庭裁定改由受命法官獨任依
簡式審判程序審理並判決如下：
    主  文
甲○○連續幫助連續意圖為自己不法之所有，以詐術使人將本人
之物交付，處有期徒刑陸月，如易科罰金以銀元參佰元即新台幣
玖佰元折算壹日。
    事  實
一、甲○○因缺錢花用，見報紙分類廣告，知可藉由出售金融機
    構帳戶換取現金使用，能預見其交付存摺、提款卡及密碼等
    帳戶提存工具予不熟識之他人使用，可能幫助詐欺犯罪者將
    被害人因受詐欺而匯入該帳戶之金錢以現金提領，致被害人
    或警方僅能查知帳戶名義人，而無從追查該詐欺犯罪者及金
    錢實際流向，仍不違其本意，基於幫助詐欺之概括犯意，於
    94年10月20幾號之某日在台北市○○區○○街路旁，將其開
    戶取得之臺北富邦銀行石牌分行0000000000000 號帳號之存
    摺、提款卡及密碼，以新臺幣 (下同)3000 元至4000元之代
    價出售予姓名年籍不詳之成年男子，嗣又於94年11月初之某
    日於台北市○○○路44號樓下，將其開戶取得之第一商業銀
    行麗山分行00000000000 號帳號、國泰世華銀行三重分行00
    0000000000帳號、台北國際商業銀行南三重分行0000000000
    000 帳號、合作金庫商業銀行內湖分行00 00000000000帳號
    之存摺、提款卡及密碼，亦以每本銀行存摺3000元至4000元
    之代價出售予姓名年籍不詳之另一成年男子，以供作該詐欺
    集團為存、提、匯款之用，而以此方式幫助彼等為詐欺之犯
    行時掩飾其詐欺所得不法款項及犯罪行為不易追查。嗣向甲
    ○○收購上開存摺、提款卡及密碼之人，即基於意圖為自己
    不法所有之概括犯意，連續分別於94年10 月26 日17時38分
    、18時30分、同月27日12時及14時，個別以電話向李來滿、
    萬芳玉、余振霆及吳陳招治佯稱: 渠等小孩因積欠伊或地方
    錢莊債務遭伊綁架，要求支付贖金，不然就對渠小孩不利，
    致4 人皆陷於錯誤，各依指示將帳戶內3 萬元、2 萬元、1
    萬8000元及10元轉帳至甲○○前開臺北富邦銀行帳戶後，嗣
    與其等子女取得聯繫，始知受騙。又另一購得甲○○銀行帳
    戶之詐欺集團成員在雅虎奇摩拍賣網站虛設會員資料，以網
    路拍賣競標商品方式名義，誘騙吳秉忠於94年11月9 日凌晨
    1 時53分，在雅虎奇摩拍賣網站標得PDA 手機1 臺，並於同
    日下午2 時42分，依詐欺集團成員之指示將款項1 萬6500
    元匯至前揭甲○○第一商業銀行麗山分行00000000000 號帳
    號，另於94年11月10日起至同月12日止，誘騙林承翰、李政
    翰及柯志航分以2 萬8 仟元、4 萬3 仟6 佰元、1 萬120 元
    各自標得華碩S300 N筆記型電腦一台、索尼VGN －S46TP 及
    IGRA與無線基地臺和視訊攝影機一組、多普達手機一支，該
    3 人依詐欺集團成員之指示將款項匯至前揭甲○○第一商業
    銀行麗山分行00000000 000號帳號，惟吳秉忠、林承翰、李
    政翰、柯志航遲未能取得標購之商品，始知受騙。又該詐欺
    集團成員復於同年月12日15時許，在eBay拍賣網站虛設會員
    資料，以網路拍賣競標商品方式名義，誘騙楊瑞賓以1 萬
    8800元標得ASUS牌W3740DR 型筆記型電腦一台，並依指示將
    1 萬9000元（含運費）匯至甲○○第一商業銀行麗山分行
    00000000000 號帳號，因遲未能取得標購之商品，始知受騙
    。又該詐欺集團成員復於94年11月9 日以電話向卓英芬佯稱
    : 伊參加問卷調查，抽中港幣20萬元之獎項，須先繳稅金及
    購買基金始能領獎。卓英芬不疑有詐，即依要求將6 萬2000
    元匯入甲○○前開國泰世華商業銀行三重分行000000000000
    帳戶後，始察覺受騙。又該詐欺集團成員復於94年11月10日
    以電話向許耕偉詐稱：伊參加活動中獎，須先付保證金及必
    須入會。許耕偉不疑有詐，先後分2 次匯入22萬5 仟元至甲
    ○○前開台北國際商業銀行南三重分行00000000 00000帳戶
    後，始察覺受騙。又該詐欺集團成員復94年11月11日4 時許
    以電話向陳增祥佯稱: 伊之父親出事，須立刻匯錢。致陳增
    詳依指示將帳戶內1 萬1983元轉帳至甲○○前開合作金庫商
    業銀行內湖分行000000000000 0帳戶後，嗣與其父取得聯繫
    ，始知受騙。
二、案經被害人李來滿、萬芳玉、余振霆及吳陳招治訴請臺北市
    政府警察局北投分行報告臺灣士林地方法院檢察署檢察官偵
    查起訴及臺灣士林地方法院檢察署、臺灣台北地方法院檢察
    署、臺灣台中地方法院檢察署、臺灣台南地方法院檢察署、
    臺灣板橋地方法院檢察署移送併案審理。
    理  由
一、訊據被告甲○○對於因看見報紙分類廣告，知可藉由出售金
    融機構帳戶換取現金使用，且能預見其提供帳戶予不相識之
    人使用，可能幫助詐欺犯罪者將被害人因受詐欺而匯入該帳
    戶之金錢以現金提領，致被害人或警方僅能查知帳戶名義人
    ，而無從追查該詐欺犯罪者及金錢實際流向，仍不違其本意
    ，基於幫助詐欺犯意，將其開戶取得之臺北富邦銀行石牌分
    行0000000000000 號帳號、第一商業銀行麗山分行00000000
    000 號帳號、國泰世華銀行三重分行000000000000號帳號、
    台北國際商業銀行南三重分行0000000000000 帳號、合作金
    庫商業銀行內湖分行00 00000000000帳號之存摺、提款卡及
    密碼，以每本銀行存摺3000元至4000元之代價出售予姓名年
    籍不詳之成年男子，以供作該詐欺集團為存、提、匯款之用
    ，坦承不諱，而犯罪集團利用上開銀行帳戶將被害人因受詐
    欺而匯入該帳戶之金錢以現金提領等情，並經被害人李來滿
    、萬芳玉、余振霆、吳陳招治、林承翰、李政翰、柯志航、
    楊瑞賓、卓英芬、許耕偉、陳增祥於警詢（當事人均同意作
    為證據）中證述甚詳，此外復有臺北富邦商業銀行被告之開
    戶人基本資料、客戶交易資料查詢單、台北市第一商業銀行
    麗山分行函暨所附開戶資料、提存款往來明細及國泰世華三
    重分行、台北國際商銀南三重分行、合作金庫內湖分行之函
    及所附開戶資料明細、存款往來明細表、拍賣網頁、雅虎奇
    摩會員資料、ＩＰ位址、中華電信數據分公司南區客服中心
    維護單、通聯調閱查詢單、財團法人金融聯合徵信中心警示
    帳戶紀錄、被害人提出之匯款明細單、自動櫃員機交易明細
    表等附於偵查卷可稽，事證明確。
二、按金融存款帳戶，事關存戶個人財產權益之保障，與存戶之
    印鑑章結合，其專屬性、私密性更形提高，一般人亦均有應
    妥為保管存摺、印鑑章，以防止存摺、印鑑章被他人冒用之
    認識，縱有特殊情況偶有將存摺、印鑑章交付他人之需，亦
    必深入瞭解其用途後再行提供以使用，恆係吾人日常生活經
    驗與事理；且金融帳戶為個人理財之工具，申請開設金融帳
    戶並無任何特殊之限制，一般民眾皆可以存入最低開戶金額
    之方式申請開戶，一個人可以在不同之金融機構申請多數之
    存款帳戶使用，並無何困難，此乃眾所週知之事實。則依一
    般人之社會生活經驗，苟見非親非故之人不以自己名義申請
    開戶，反而以出價收購或租用之方式向他人蒐集金融機構帳
    戶供己使用，衡情對收購者將所收購之帳戶用於詐欺犯罪乙
    節當有預見。況觀諸現今社會上，詐騙集團收購人頭帳戶，
    持以作為信貸、手機簡訊詐欺之事，常有所聞，出賣或出借
    帳戶予非親非故之人，受讓人係為謀非正當資金進出，而隱
    瞞行為人身份曝光之不法使用，幾乎已成為人盡皆知之犯罪
    手法等情，益當信而有徵。本件被告甲○○明知將存摺、提
    款卡、提款卡密碼、語音轉帳密碼等有關個人財產、身分之
    物品，淪落於不明人士手中，極易被利用為與財產有關之犯
    罪工具；而與被告身分上不具密切關係之人，竟願以現金收
    購金融機構帳戶，徵求被告提供帳戶以為使用，被告並為求
    小利加以同意，顯然對於該帳戶作為不法使用，有所認識且
    並不違背其本意，是雖卷內事證並無積極證據證明被告知悉
    該詐欺犯罪集團將如何犯罪，而無法於本件認定被告有共同
    詐欺之犯罪認識，但其既對帳戶出賣交付他人使用，可能遭
    犯罪集團用以犯罪有所預見，且不違背本意而為之，應有幫
    助詐欺取財之不確定故意甚明。是核被告所為，係犯刑法第
    339 條第1 項詐欺取財之幫助犯（起訴書係記載犯刑法第30
    條、洗錢防制法第9 條第1 項之幫助洗錢罪，實行公訴檢察
    官已變更為刑法第30條、第339 條第1 項幫助詐欺取財罪）
    。
三、查被告行為後，刑法於94年2 月2 日修正公布，95年7 月1
    日施行，其中刪除第56條（連續犯），並修正第2 條（新舊
    法之比較適用）、第41條（易科罰金）、第33條第5 款（罰
    金刑）等規定。其中刑法第2 條係規範行為後法律變更所生
    新舊法律比較適用之準據法，是刑法第2 條本身雖經修正，
    但該條文既屬適用法律之準據法，本身尚無比較新舊法之問
    題，應逕適用裁判時即修正後刑法第2 條規定以決定適用之
    刑罰法律，先予敘明。再者，
  (一)行為後法律有變更者，適用行為時之法律。但行為後之法律
    有利於行為人者，適用最有利於行為人之法律，修正後刑法
    第2 條第1 項定有明文。又比較時應就罪刑有關之共犯、未
    遂犯、想像競合犯、牽連犯、連續犯、結合犯，以及累犯加
    重、自首減輕暨其他法定加減（如身分加減）與加減例等一
    切規定，綜其全部罪刑之結果而為比較。再從刑附屬於主刑
    ，除法律有特別規定者外，依主刑所適用之法律（最高法院
    95年第8 次刑事庭會議決議參照）。
  (二)又修正前刑法第56條有關「連續數行為而犯同一之罪名者，
    以一罪論，但得加重其刑至二分之一」之連續犯規定，經修
    正刪除。被告2 次出賣銀行帳戶而幫助詐欺者之犯行及上開
    詐欺犯罪者於本案所為多次詐欺犯罪行為均發生於新法施行
    之前，所為犯罪時間緊接，均係犯構成要件相同之罪名，其
    等主觀上顯係基於概括犯意所為，為連續犯，依修正前刑法
    第56條規定，論以一罪，較依新法分論以多次詐欺取財罪之
    結果，對該等犯罪者較為有利。
  (三)修正前刑法第41條第1 項前段規定：「犯最重本刑為五年以
    下有期徒刑以下之刑之罪，而受六個月以下有期徒刑或拘役
    之宣告，因身體、教育、職業、家庭之關係或其他正當事由
    ，執行顯有困難者，得以1 元以上3 元以下折算1 日，易科
    罰金。」，而被告行為時之易科罰金折算標準，依95年7 月
    1 日修正條文施行前罰金罰鍰提高標準條例第2 條前段之規
    定（該條業經總統於95年5 月17日公布刪除，並自95年7 月
    1 日失效），就其原定數額提高為100 倍折算1 日，則被告
    行為時之易科罰金折算標準，應以銀元100 元至300 元折算
    1 日，經折算為新臺幣後，係以新臺幣300 元至900 元折算
    為1 日；惟修正後之刑法第41條第1 項前段則規定：「犯最
    重本刑為5 年以下有期徒刑以下之刑之罪，而受6 個月以下
    有期徒刑或拘役之宣告者，得以新臺幣1,000 元、2,000 元
    或3,000 元折算1 日，易科罰金。」，比較修正前後之易科
    罰金折算標準，以適用修正前刑法第41條第1 項前段及修正
    前罰金罰鍰提高標準條例第2 條之規定較有利於被告。
  (四)罰金刑部分，刑法分則編各罪所定罰金刑之貨幣單位原為銀
    元，修正前刑法第33條第5 款規定：「罰金：1 元（銀元）
    以上。」，而依罰金罰鍰提高標準條例規定，就72年6 月26
    日前修正之刑法部分條文罰金數額提高2 至10倍，其後修正
    者則不提高倍數，並依現行法規所定貨幣單位折算新臺幣條
    例規定，以銀元1 元折算新臺幣3 元；修正後刑法第33條第
    5 款規定：「罰金：新臺幣1,000 元以上，以百元計算之。
    」，刑法第33條第5 款所定罰金貨幣單位經修正為新臺幣後
    ，刑法分則各罪所定罰金刑之貨幣單位亦應配合修正為新臺
    幣，為使刑法分則編各罪所定罰金之最高數額與刑法修正前
    趨於一致，乃增訂刑法施行法第1 條之1 ：「中華民國94年
    1 月7 日刑法修正施行後，刑法分則編所定罰金之貨幣單位
    為新臺幣。94年1 月7 日刑法修正時，刑法分則編未修正之
    條文定有罰金者，自94年1 月7 日刑法修正施行後，就其所
    定數額提高為30倍。但72年6 月26日至94年1 月7 日新增或
    修正之條文，就其所定數額提高為3 倍。」；從而，刑法分
    則編各罪所定罰金刑之最高數額，於上開規定修正後並無不
    同，惟修正後刑法第33條第5 款所定罰金刑最低數額，較之
    修正前提高，自以修正前刑法第33條第5 款規定有利於被告
    。
  (五)綜上，本件經綜合觀察全部罪刑比較之結果，依修正後刑法
    第2 條第1 項前段規定，應適用修正前刑法第56條、第41條
    第1 項前段、第33條第5 款之規定。
  (六)再修正前刑法第30條規定：「幫助他人實行犯罪行為者，為
    幫助犯。雖他人不知幫助之情者，亦同。幫助犯之處罰，得
    按正犯之刑減輕之。」，而修正後之刑法第30條則規定：「
    幫助他人犯罪者，為從犯。雖他人不知幫助之情者，亦同。
    從犯之處罰，得按正犯之刑減輕之。」，觀諸修正前後幫助
    犯之規定，僅有文字之修正，無關成立幫助犯內容之實質之
    變更，非屬科刑規範事項之變更，自非法律之變更，應逕行
    適用修正後之規定。
四、被告對詐欺正犯提供帳戶資以助力，但並未參與詐欺犯罪行
    為之實行，應屬幫助他人實行犯罪行為，為幫助犯，爰依修
    正後刑法第30條第2 項規定減輕其刑。又被告2 次提供銀行
    帳戶於不同之人及本案實行詐欺犯罪者，先後多次詐欺取財
    犯行，均時間緊接，犯罪構成要件相同，顯係基於概括犯意
    為之，均應依修正前刑法第56條連續犯之規定論以一罪，爰
    審酌被告係因生活經濟困難，積欠銀行卡債，一時失慮而罹
    本罪，且其犯後坦承犯行，深表悔悟並其犯罪手段、生活狀
    況、智識程度、犯罪所生之損害等一切情狀，量處如主文所
    示之刑，並依上述規定諭知易科罰金之折算標準，以示懲儆
    。
據上論斷，應依刑事訴訟法第273 條之1 第1 項、第299 條第1
項前段，修正後刑法第2 條第1 項前段、刑法第339 條第1 項、
第30條第2 項、修正前刑法第56條、第41條第1 項前段，修正前
罰金罰鍰提高標準條例第1 條前段、第2 條，現行法規所定貨幣
單位折算新臺幣條例第2 條，判決如主文。
本案經檢察官王以文到庭執行職務
中    華    民    國    95    年    10    月    31    日
                  刑事第三庭法  官  賴邦元
以上正本證明與原本無異。
如不服本判決，應於判決送達後10日內，向本院提出上訴狀。
                            書記官  游意婷
中    華    民    國    95    年    10    月    31    日
附錄本案論罪科刑法條之依據：
中華民國刑法第339條
（普通詐欺罪）
意圖為自己或第三人不法之所有，以詐術使人將本人或第三人之
物交付者，處5 年以下有期徒刑、拘役或科或併科1 千元以下罰
金。
以前項方法得財產上不法之利益或使第三人得之者，亦同。
前二項之未遂犯罰之。


司法院資訊處製作；財團法人民間司法改革基金會備份。
